智慧財產及商業法院民事判決  
110年度民著訴字第102號
原      告  洪絲屏                                
訴訟代理人  許宏迪律師
被      告  紫南宮                                
法定代理人  莊秋安              
訴訟代理人  劉允正律師   
            陳廷宜律師   
被      告  方藝紙器企業有限公司

法定代理人  黃敬峰              
訴訟代理人  吳京錚              
被      告  韓政潔                                   

上列當事人間請求侵害著作權有關財產權爭議事件，本院於民國
110年11月4日言詞辯論終結，判決如下：
    主  文
原告之訴及假執行之聲請均駁回。
訴訟費用由原告負擔。
　　事實及理由
一、原告之主張及聲明：
　㈠原告於民國108年9月間，接獲被告方藝紙器企業有限公司(下
    稱方藝公司)之業務人員即被告韓政潔之邀請設計南投縣紫
    南宮之禮品外盒設計，原告遂以親身所見之景象，打造出整
    片山及雲海之主視覺，提煉雲海在黑暗中由於光害造成雲海
    與天空的紫金色的對比色調所形成之視覺語言，並以圖層之
    顏色豐富變化作為視覺語言，打造大自然之豪華意象。且因
    紫南宮是臺灣民間重要的信仰，故在創作時亦營造一整片仙
    境之感覺，以顯示紫南宮之靈驗跟地位。而天空的部分，以
    之前購買的素材做出天空中的星星，以噴繪加上指尖工具呈
    現出雲霧流動的感覺，層層疊疊一些雲之素材照或是雲朵筆
    刷。又在現實生活中不太可能在有金色琉璃雲海與晚霞的情
    況，是為了襯托畫面表達空間中華美而不可思議卻又如幻似
    真的意像，而有意堆砌其華美的豪華語言做地蒙太奇搭配手
    法。另印章工具指尖工具以及雲朵筆刷等漸層堆疊的畫法，
    係以PHOTOSHOP軟體創作的繪圖技法，複製塗抹延伸出整片
    雲海，並以遮蔽的方式呈現山影，而創作完成「琉璃雲海」
    設計稿件之視覺圖（原證3，下稱系爭著作），前揭設計、
    構圖方式及色彩搭配並非係電腦單純機械性操作的結果，需
    仰賴原告之經驗、思考及靈感，並表達出原告在思想上或感
    情上之一定精神內涵，依社會通念，該色彩構圖已足以表現
    出原告之個性或獨特性之程度，而已具備最低程度之創作或
    個性表現，具有原創性，為受著作權法保護之美術著作。原
    告並於創作完成後，即於108年11月9日提供系爭著作與被告
    韓政潔。又原告與被告方藝公司係聘用關係，於委託設計之
    初並已約定系爭著作之著作財產權歸屬原告所有。
　㈡嗣於108年11月30日，原告與紫南宮就系爭著作之報酬並未合
    致，原告乃拒絕提供授權予被告紫南宮使用，並向被告韓政
    潔提醒不得將系爭著作外傳。並於108年12月6日再次向被告
    韓政潔表示拒絕提供系爭著作之授權。詎料，於109年1月間
    ，原告偶然得知被告紫南宮「鼠年紀念酒」之包裝提盒（下
    稱系爭產品）竟使用系爭著作為外觀視覺設計，而對公眾進
    行展示，並將「鼠年紀念酒」裝進系爭產品後，贈與信眾或
    各界人士，已侵害原告對系爭著作之重製權、公開展示權及
    散布權。爰依著作權法第88條第1項、民法第185條、第188
    條第1項規定，請求被告韓政潔分別與被告紫南宮、方藝公
    司連帶負損害賠償責任。因原告所受損害難以證明，爰依著
    作權法第88條第3項規定，以新臺幣（下同）80萬元為原告
    所受損害額。
　㈢聲明：
　　⒈被告等應連帶給付原告80萬元整暨自起訴狀繕本送達之翌
      日起按週年利率百分之5計算之利息。
　　⒉願供擔保請准宣告為假執行。
二、被告韓政潔之答辯及聲明：
　㈠被告韓政潔與原告談定設計承攬契約後，始將系爭著作轉交
    被告方藝公司使用，且具有合法使用權利，並未侵害原告著
    作權：
　　⒈被告韓政潔於108年10月間得知被告方藝公司因爭取印製紫
      南宮紀念酒紙盒業務，正尋覓外包設計人員，遂向被告方
      藝公司表示可以承接外包設計，嗣原告表示想願意承接並
      提供初樣版面設計，雙方並談定設計費用為15,000元整。
      之後因被告韓政潔將原告之設計樣版轉由被告方藝公司處
      理後，即未再跟進該項業務，而至原告提起本件訴訟後，
      被告韓政潔向被告方藝公司詢問後得知該項業務已完成，
      乃開立以原告為受款人之郵政匯票金額15,000元，並寄予
      原告。  
　　⒉被告韓政潔與原告談定設計承攬契約過程中，原告同意以1
      5,000元賣斷該作品，即指完全出賣該項作品權利，事後
      不得再行主張著作權。故依著作權法第12條第1項後段規
      定，系爭著作之著作權歸屬於被告韓政潔，而非原告，故
      原告並無權利為本件主張，被告韓政潔自亦未侵害原告之
      著作權。
  ㈡聲明：
　　⒈原告之訴及假執行之聲請均駁回。
　　⒉如受不利判決，被告願以現金或等值有價證券供擔保，請
      准宣告免為假執行。
三、被告方藝公司之答辯及聲明：
　㈠108年10月間，被告方藝公司曾洽談印製紫南宮鼠年紀念酒主
    題酒紙盒業務(總計4,320個)，而該項業務需先行提供設計
    稿件，並經業主確認後始能開始印刷製作，然被告方藝公司
    業務型態為客戶來樣製作、加工紙類製品，無自聘設計人員
    ，故當時即委託被告韓政潔提供紫南宮鼠年紀念酒主題酒紙
    盒版面設計圖樣，然被告韓政潔並非被告方藝公司員工，僅
    為版面設計之外包廠商，嗣被告韓政潔所提供版面設計圖樣
    (即系爭著作)經業主確認後，被告方藝公司始投入生產，該
    批次總計生產4,320個「紫南宮鼠年紀念酒」主題酒提盒產
    品，此後未曾再生產相同圖樣之產品。
　㈡被告方藝公司並無侵害系爭著作之故意或過失：
　　被告方藝公司使用系爭著作製作紫南宮鼠年紀念酒主題酒提
    盒產品，係基於與被告韓政潔所簽訂之委託設計契約，且經
    被告韓政潔保證並無侵害他人著作權下，始採用系爭著作圖
    樣，被告方藝公司顯不具侵害他人著作權之故意或過失。又
    被告方藝公司之前並不認識原告，亦未曾要求其提供設計圖
    樣，而原告亦未曾將系爭設計圖樣公開展示，被告方藝公司
    實無從得知原告是否就系爭著作具著作權，故被告方藝公司
    亦不具侵權行為之故意或過失。
　㈢被告韓政潔並非被告方藝公司之受僱人，原告主張被告方藝
    公司應負僱用人之連帶賠償責任，並無理由：
　　被告韓政潔並非被告方藝公司之員工，此可觀被告方藝公司
    並未替被告韓政潔投保勞、健保，即可知悉。又被告韓政潔
    所提供之設計圖樣是否有侵害他人著作權，均與被告方藝公
    司無涉，故原告主張被告方藝公司須依民法第188條規定負
    擔僱用人之連帶賠償責任，顯無理由。
　㈣聲明：
　　⒈原告之訴及假執行之聲請均駁回。
　　⒉如受不利判決，被告願以現金或等值有價證券供擔保，請
      准宣告免為假執行。　　　
四、被告紫南宮之答辯及聲明：
　㈠被告紫南宮於108年底與金門縣陶瓷廠訂定42,00個鼠年紀念
    酒禮盒（包含酒液、酒瓶、花紙印刷、彩色提盒）之契約，
    並用來回饋信眾，被告紫南宮僅與金門縣陶瓷廠成立契約關
    係，並不認識被告韓政潔、方藝公司，亦無業務往來或要求
    設計禮盒外盒，而無原告所稱侵害著作權之行為。
　㈡原告是否為系爭著作之著作人，尚非無疑：
　　觀原告所提出原證4創作歷程之檔案均無法證明其為系爭著
    作之著作人，原證4第1頁僅有顯示一訴外人陳○○之截圖、與
    原告無關；而第2頁僅有電腦螢幕之截圖，至多僅能說明於
    繪圖軟體開啟系爭著作一事；而第3、4、6頁均顯示其他圖
    片，難由原證4推論原告為系爭著作之著作人。
　㈢系爭著作不具原創性，不應受著作權法之保護：
　　⒈系爭著作乃是將星空、雲、山之景象呈現於圖片中，並無
      與其他雲海呈現之方式有特殊之處，使用星空、雲、山等
      外表輪廓交錯的簡單線條、形體，為普通使用之創作元素
      ，並不具獨特性。此外，原告亦於原證4中之論述自行承
      認系爭著作係由數個素材照包含星星、雲朵及金瓜石夜景
      照等組成，顯見系爭著作無非係將包含星星、雲朵及山之
      圖片互相搭配且未經特殊設計之單純並列。
　　⒉參原證4第6頁原告以系爭著作透過以圖搜圖方式檢索之結
      果顯示至少有28張圖與系爭著作相似，顯見系爭著作僅為
      簡單線條、形體並無以美術技巧表現個人思想或感情，與
      前已存在之作品並無明顯區別，不具美術上創作性，難認
      系爭著作屬著作權法所保護之美術著作。是以，憑系爭著
      作所呈現之整體感覺均屬無法區別個別性的簡單線條、形
      體，實難認系爭著作已具有最低限度之創作性。
　㈣原告並未舉證被告紫南宮有何侵害系爭著作之重製、公開展
    示或散布行為：
　　被告紫南宮僅與金門縣陶瓷廠訂定鼠年紀念酒禮盒之契約，
    被告紫南宮並未製造鼠年紀念酒禮盒、更遑論設計鼠年紀念
    酒禮盒，而原告亦未就其主張被告紫南宮之重製、公開展示
    或散布行為，分別明確說明其主張內容、具體指摘其認為被
    告紫南宮究竟有何行為，則原告之空言指控，洵屬無據。
　㈤被告紫南宮絕無侵害系爭著作之故意或過失：
　　被告紫南宮僅是服務信眾之宗教團體，根本不了解紀念酒禮
    盒之製作、設計，基於尊重、相信專業，向金門縣陶瓷廠就
    紀念酒禮盒訂定契約，依現代專業分工實不應就紀念酒禮盒
    是否侵害著作權一事課予被告紫南宮過高之注意義務，如令
    被告紫南宮仍需就紀念酒禮盒上之包裝圖片再於資訊圖庫搜
    尋比對，顯不符合現代專業分工，並提高無謂之交易成本。
    況且，被告紫南宮信賴金門縣陶瓷廠提供之紀念酒禮盒，並
    期待其能依其專業、擔保所提供之紀念酒禮盒無涉智慧財產
    權等法律事項，並會自行負責之，當毋庸被告紫南宮再為檢
    查確認。故洵難認被告紫南宮有應注意、能注意而不注意之
    情。
　㈥聲明：
　　⒈原告之訴及假執行之聲請均駁回。
　　⒉如受不利益判決，被告願供擔保，請准宣告免為假執行。
五、雙方不爭執之事實（本院卷第342至343頁）：
　㈠被告紫南宮於108年向金門縣陶瓷廠訂購鼠年紀念酒禮盒，10
    8年11月1日、7日之報價單上商品名稱欄記載500CC-53度主
    題高粱酒新瓶、花紙印刷費、彩色提盒等商品（即包含禮盒
    之設計與製作）。
　㈡被告方藝公司、韓政潔於108年11月1日簽訂2020紫南宮主題
    酒提盒版面設計合約書。
　㈢被告韓政潔提供紫南宮鼠年紀念酒主題酒紙盒版面設計圖樣
    給被告方藝公司，經業主金門縣陶瓷廠確認後，被告方藝公
    司即生產4,320個紫南宮鼠年紀念酒主題酒提盒產品。
　㈣被告韓政潔有開立發票日為110年7月22日、受款人為原告之1
    5,000元郵政匯票1張，並於當日寄予原告，經郵局退回被告
    韓政潔。　　
六、得心證之理由：
　㈠原告為系爭著作之著作人，且系爭著作為著作權法所保護之
    美術著作：
　　⒈按著作，係指屬於文學、科學、藝術或其他學術範圍之創
      作，著作權法第3 條第1 項第1 款定有明文。所謂創作，
      即具「原創性」之人類精神上創作，包含「原始性」及「
      創作性」之概念。「原始性」係指獨立創作，亦即著作人
      為創作時，並未抄襲他人著作，獨立完成創作。「創作性
      」則指創作至少具有少量創意，且足以表現作者之個性及
      獨特性。又著作權所要求之原創性，僅須獨立創作，而非
      抄襲他人著作者即屬之，至其創作內容縱與他人著作雷同
      或相似，仍不影響原創性之認定，同受著作權法之保障，
      與專利之新穎性要件有別。凡經由接觸並進而抄襲他人著
      作而完成之作品，即非屬原創性之著作，並非著作權法上
      所定之著作（最高法院89年度臺上字第2787號、90年度臺
      上字第2945號、97年度臺上字第1587號刑事判決意旨參照
      ）。又創作性不必達於前無古人之地步，僅依社會通念，
      該著作與前已存在作品有可資區別之變化，足以表現著作
      人之個性或獨特性之程度即可。
　　⒉查原告主張系爭著作為其所創作，並提出其創作歷程之圖
      檔及說明（本院卷第491至509頁），倘其並非系爭著作之
      創作人，應未能提出如此詳盡之創作歷程及相關圖檔。又
      觀諸原告主張系爭美術著作之設計內容，其色彩組合、山
      峰、雲彩排列等不同造型變化等美術特徵，已展現創作者
      係以「琉璃雲彩」為概念，自行變化使用不同色彩、雲霧
      、山影、塗抹噴刷之表達方式，且其表達方式並非唯一或
      極少數，並無有限性表達之情形，又其所表達之美感、思
      想，已展現出作者之個性及獨特性，亦具有一定之創作高
      度，並非單純之實用性設計，自屬著作權法保障之美術著
      作無訛。故被告紫南宮辯稱原告並非系爭著作之著作人及
      系爭著作不具原創性而不受著作權法之保護云云，尚非可
      採。
　㈡原告與被告韓政潔就系爭著作有賣斷之關係，已不得再主張
    著作財產權：
　　⒈按出資聘請他人完成之著作，除前條情形外，以該受聘人
      為著作人。但契約約定以出資人為著作人者，從其約定。
      依前項規定，以受聘人為著作人者，其著作財產權依契約
      約定歸受聘人或出資人享有。未約定著作財產權之歸屬者
      ，其著作財產權歸受聘人享有。著作權法第12條第1 、2 
      項定有明文。
　　⒉本件應審究原告與被告韓政潔間就系爭著作成立何種法律
      關係？細繹原告與被告韓政潔間之通訊軟體line對話紀錄
      內容（本院卷第235至237頁）「被告韓政潔：看妳怎麼算
      ，我攤提在成品。原告：我收1萬5，如果採用，之後追量
      要補給我。被告韓政潔：那就變成看量，假設1萬5是買斷
      ，萬一後面出了5萬套，妳比較可惜，但萬一後面只有5千
      套，就變成妳比較划算。倘若要用抽分，假設一套抽1元
      ，則與上面顛倒。原告：我想一下，我賣斷，因為現在我
      想衝作品。」可知，被告韓政潔曾向原告說明設計報酬額
      可分為買斷及抽分兩種，原告考慮後為衝作品選擇賣斷之
      方式。而渠等前開賣斷之意係指被告韓政潔支付原告15,0
      00元後，系爭著作之著作財產權全部歸被告韓政潔所有。
      準此，原告與被告韓政潔就系爭著作既已約定著作財產權
      歸出資人享有，則依著作權法第12條第2項之規定原告即
      不得再就系爭著作主張著作財產權。
　㈢被告不得對被告韓政潔、方藝公司、紫南宮主張著作財產權
    ：
　　系爭著作之著作財產權已歸被告韓政潔所有，業如前述。則
    依著作權法第12條第2項之規定原告即不得再就系爭著作主
    張著作財產權。依被告韓政潔、方藝公司於108年11月1日所
    簽訂之「2020紫南宮主題酒提盒版面設計合約書」（下稱系
    爭合約書）第4條「本設計案全部設計、包裝版面之著作權
    皆歸甲方（即被告方藝公司）所有」之約定（見本院卷第22
    9頁），被告韓政潔於取得系爭著作之著作財產權後，依前
    揭約定已移轉於被告方藝公司。故原告自不得再對被告韓政
    潔、方藝公司及紫南宮主張著作財產權。
　㈣綜上，原告雖為系爭著作之著作人，而系爭著作係受著作權
    法所保護之美術著作，惟其既已將系爭著作賣斷予被告韓政
    潔，即約定著作財產權歸被告韓政潔享有，則原告即不得再
    就系爭著作對被告韓政潔、方藝公司及紫南宮主張著作財產
    權。故本院自無庸就被告韓政潔、方藝公司間是否有僱傭契
    約、被告等有無侵害系爭著作之重製權、公開展示、散佈權
    及被告等是否需連帶負賠償責任等事項再為論述。
七、綜上所述，原告主張被告等未經原告同意或授權，將系爭著
    作使用於系爭產品而共同侵害原告就系爭著作享有之重製權
    、公開展示權、散佈權，爰依著作權法第88條第1項、第3項
    、民法第185條、第188條第1項規定，請求被告韓政潔分別
    與被告紫南宮、方藝公司連帶賠償80萬元，均無理由，不應
    准許，應予駁回。原告之訴既經駁回，其假執行之聲請，失
    所依據，自應併予駁回。
八、本件事證已臻明確，兩造其餘攻擊、防禦方法經本院審酌後
    認對判決結果不生影響，爰不逐一論列，附此敘明。
據上論結，本件原告之訴為無理由，依智慧財產案件審理法第1 
條，民事訴訟法第78條，判決如主文。　
中　　華　　民　　國　　110 　年　　11　　月　　30　　日
                      智慧財產第三庭
                              法  官　王碧瑩
以上正本係照原本作成。
如對本判決上訴，須於判決送達後20日內向本院提出上訴狀。如
委任律師提起上訴者，應一併繳納上訴審裁判費。
中　　華　　民　　國　　110 　年　　12　　月　　3 　　日
　　　　　　　　　　　　　    書記官　莊宜諳